---
title: "Koszty życia w Unii Europejskiej"
author: "Miłosz Czapla(266790), Piotr Pasterniak(266780)"
date: "07.06.2022"
output:
    html_document: 
      number_sections: yes
      theme: united
      toc: yes
      toc_float: yes
      dev: svg
      highlight: haddock
---

```{r setup, include=FALSE}
library(knitr)
opts_chunk$set(echo = TRUE, 
               cache = FALSE,
               prompt = FALSE,
               tidy = TRUE,
               comment = NA,
               message = FALSE,
               warning = FALSE,
               fig.width = 7.4,
               fig.height = 4.7,
               fig.align = "center")
opts_knit$set(width = 75)
```

<style> 

/* Jeśli znasz CSS,  to możesz wygląd dostosować do swoich preferencji */
/* Możesz też usunąć tę część: style  */

tr {font-family: 'Fira Mono'; font-size:90%}
code, kbd,pre,samp {font-family: 'Fira Mono';
                    background-color: rgba(237, 125, 49, 0.04)}
body, h1, h2, h3, h4, h5 {font-family: 'Fira Sans'}

</style>

## Czego potrzebuję do oceny:

- pliku .Rmd;
- pliku .html;
- innych plików, jeżeli są potrzebne, aby z .Rmd stworzyć .html - przykładem są zbiory danych; 
- wszystko robimy w R,
- termin: zgodnie z harmonogramem zajęć.


# Przygotowanie danych

## Wczytajmy potrzebne pakiety: 

```{r}
library(tidyverse)
```

## Wczytajmy potrzebne ramki danych: 

```{r}
ramka_rok_do_roku_zmienne <- read_delim("parsed_dane/ramka_rok_do_roku_zmienne.csv")
ramka_rok_do_roku_zarobki <- read_delim("parsed_dane/ramka_rok_do_roku_zarobki.csv")
ramka_co_piec_lat <- read_delim("parsed_dane/ramka_co_piec_lat.csv")
```


## Czas na jakiś wykres.

```{r}
kable(mtcars[1:5, ]) # pokaż 5 wierszy ramki danych
ggplot(mtcars, aes(x = mpg, y = qsec)) + theme_bw() +
    geom_point(size = 4)
```

## Podrozdział

TODO

Kilka wyróżnień: _to pierwsze_, a to __drugie wyróżnienie__.

### Może jakie wypunktowanie

Lista 

- pkt. 1
- pkt. 2
- pkt. 3

A może taka?

1. pkt. 1
2. pkt. 2
3. pkt. 3


# Rozdział 2

A może chcesz w opisie umieścić największą wartość z kolumny `hp`? Najwięcej, czyli `r max(mtcars$hp)` 
koni mechanicznych ma samochów w wierszu nr `r which.max(mtcars$hp)`. 


