---
title: "Koszty życia w Unii Europejskiej"
author: "Miłosz Czapla(266790), Piotr Pasterniak(266780)"
date: "07.06.2022"
output:
    html_document: 
      number_sections: yes
      theme: united
      toc: yes
      toc_float: yes
      dev: svg
      highlight: haddock
---

```{r setup, include=FALSE}
library(knitr)
opts_chunk$set(echo = TRUE, 
               cache = FALSE,
               prompt = FALSE,
               tidy = TRUE,
               comment = NA,
               message = FALSE,
               warning = FALSE,
               fig.width = 7.4,
               fig.height = 4.7,
               fig.align = "center")
opts_knit$set(width = 75)
```

<style> 

/* Jeśli znasz CSS,  to możesz wygląd dostosować do swoich preferencji */
/* Możesz też usunąć tę część: style  */

tr {font-family: 'Fira Mono'; font-size:90%}
code, kbd,pre,samp {font-family: 'Fira Mono';
                    background-color: rgba(237, 125, 49, 0.04)}
body, h1, h2, h3, h4, h5 {font-family: 'Fira Sans'}

</style>

# Przygotowanie danych, narzędzi, wgranie bibliotek

## Wczytajmy potrzebne pakiety: 

```{r}
library(tidyverse)
library(gghighlight)
library(ggplot2)
```

## Wczytajmy potrzebne ramki danych: 

```{r}
ramka_rok_do_roku_zmienne <- read_delim("parsed_dane/ramka_rok_do_roku_zmienne.csv")
ceny_mil_euro <- read_delim("parsed_dane/ceny_mil_euro.csv")

#naprawa źle pobranhych danych typu double
ramka_rok_do_roku_zmienne$`podatek_jako_%_dochodu`  <- ramka_rok_do_roku_zmienne$`podatek_jako_%_dochodu`   /100
ramka_rok_do_roku_zmienne$ceny_nowych_mieszkan <- ramka_rok_do_roku_zmienne$ceny_nowych_mieszkan  /100
ramka_rok_do_roku_zmienne$ceny_uzywanych_mieszkan <- ramka_rok_do_roku_zmienne$ceny_uzywanych_mieszkan  /100
```

## stworzenie funckcji wybierającej kraje z najbardziej skrajnymi wartościami i subiektywny wybór krajów

```{r}
  getKrajeDoPorownaniaPolski <- function(ramka, kolumna_poruwnawcza) {
    unique(c(ramka$zakres_geograficzny[c(which(kolumna_poruwnawcza == max(kolumna_poruwnawcza) | kolumna_poruwnawcza == min(kolumna_poruwnawcza)))],'Poland','Hungary','Czechia','Romania','Turkey','Spain' ))
  }
```

# Wykresy cen na podstawie danych rok do roku

## dane na których pracujemy

``` {r}
kable(ramka_rok_do_roku_zmienne[1:5,]) # pokaż 5 wierszy ramki danych
```

## cena gazu

```{r}
 ggplot(ramka_rok_do_roku_zmienne, aes(x=okres_czasu,y = cena_gazu,group = zakres_geograficzny,color = zakres_geograficzny)) +
  geom_line() +
  gghighlight(ramka_rok_do_roku_zmienne$zakres_geograficzny %in% getKrajeDoPorownaniaPolski(ramka_rok_do_roku_zmienne,ramka_rok_do_roku_zmienne$cena_gazu)) +
  labs(x = 'rok',y = 'Cena gazu [EUR/KWh]') + 
    ggtitle("Cena gazu w Europie w latach 2012 - 2020")
```

Z wykresu możemy zauważyć, że cena gazu w Europie, mogą się mocno różnić. Mówimy tutaj nawet o 5-krotnej różnicy. W większości krajów widzimy tendencję zniżkową. Polska na ten moment plasuje się w tańszej części przedziału cenowego. Najtaniej pod względem ceny gazu plasuje się Rumunia, Węgry i Turcja. Najdrożej jest natomiast w Hiszpanii.

## cena prądu

```{r}
ggplot(ramka_rok_do_roku_zmienne, aes(x=okres_czasu,y = cena_pradu, color=zakres_geograficzny, group = zakres_geograficzny)) +
geom_line() + 
gghighlight(ramka_rok_do_roku_zmienne$zakres_geograficzny %in% getKrajeDoPorownaniaPolski(ramka_rok_do_roku_zmienne,ramka_rok_do_roku_zmienne$cena_pradu))  +
labs(x = 'rok',y = 'Cena prądu [EUR/KWh]') + 
    ggtitle("Cena prądu w Europie w latach 2012 - 2020")
```

Ogólnie ceny prądu nie wykazują jakiegoś wspólnego, wyraźnego trendu jak to miało miejsce przy cenie gazu ziemnego. Za pozytywne możemy uznać znacznie taniejącą energię elektryczną w Polsce. Jest nam bardzo blisko do najtańszej Turcji. Hiszpania należy do najdroższych pod tym względem krajów.

 
## Zmiany cen nieruchomości

### Zmainy cen nowych nieruchomości

```{r}
ggplot(ramka_rok_do_roku_zmienne, aes(x=okres_czasu,y = ceny_nowych_mieszkan, color=zakres_geograficzny, group = zakres_geograficzny)) +
geom_line() + 
  gghighlight(ramka_rok_do_roku_zmienne$zakres_geograficzny %in% getKrajeDoPorownaniaPolski(ramka_rok_do_roku_zmienne,ramka_rok_do_roku_zmienne$ceny_nowych_mieszkan)) +
  labs(x = 'rok',y = 'Zmiana ceny zakupu nowych nieruchomości wzgledem 2015 roku [2015 rok = 100]') +
    ggtitle(" Zmiana ceny nowych mieszkań")
```

### zmiany cen nieruchomości z rynku wtórnego


```{r}
ggplot(ramka_rok_do_roku_zmienne, aes(x=okres_czasu,y = ceny_uzywanych_mieszkan, color=zakres_geograficzny, group = zakres_geograficzny)) +
geom_line() + 
  gghighlight(ramka_rok_do_roku_zmienne$zakres_geograficzny %in% getKrajeDoPorownaniaPolski(ramka_rok_do_roku_zmienne,ramka_rok_do_roku_zmienne$ceny_uzywanych_mieszkan)) +
  labs(x = 'rok',y = 'Zmiana ceny zakupu nieruchomości z rynku wtórnego wzgledem 2015 roku [2015 rok = 100]') +
    ggtitle("Zmiana ceny używanych mieszkań")
```

Na rynku nieruchomości widzimy silny trend wzrostowy, na rynku wtórnym widać cos co nazwalibyśmy bardziej spójnym trendem. Jest on wolniejszy, ale różnice w trendzie są mniejsze niż na rynku nowych nieruchomości. Najciekawsze pod tym względem jest niemal stała prędkość wzrostu rok do roku w niektórych krajach jak Turcja, Węgry, Czechy. Są to też kraje o najszybszym wzroście cen. Polska wzrasta wolniej niż większość krajów.

# Koszty na mieszkanca

## koszty według roku w postaci tabelki
```{r}
as.data.frame(ceny_mil_euro) %>%  arrange(okres_czasu)
kable(ceny_mil_euro[10, -c(3, length(ceny_mil_euro))]) #tylko pierwszych 10 rekordów

```


## Wykresy kilku wybranych kosztów
    
```{r}

ggplot(ramka_rok_do_roku_zmienne, aes(x=zakres_geograficzny,y = `Alcoholic beverages, tobacco and narcotics`, color=zakres_geograficzny)) +
  geom_boxplot() +
  scale_x_discrete(guide = guide_axis(n.dodge = 3)) +
  labs(x = 'Kraj',y = 'średni roczny koszt używek na mieszkanca') +
    ggtitle("wydatki na alkohol i inne używki")

```

```{r}

ggplot(ramka_rok_do_roku_zmienne, aes(x=zakres_geograficzny,y = Health, color=zakres_geograficzny)) +
  geom_boxplot() +
  scale_x_discrete(guide = guide_axis(n.dodge = 3)) +
  labs(x = 'Kraj',y = 'średni roczny koszt opieki zdrowotnej') +
    ggtitle("opieka zdrowotna")

```
```{r}

ggplot(ramka_rok_do_roku_zmienne, aes(x=zakres_geograficzny,y = Transport, color=zakres_geograficzny)) +
  geom_boxplot() +
  scale_x_discrete(guide = guide_axis(n.dodge = 3)) +
  labs(x = 'Kraj',y = 'średni roczny koszt transportu') +
    ggtitle("Transport")

```

```{r}

ggplot(ramka_rok_do_roku_zmienne, aes(x=zakres_geograficzny,y = `Food and non-alcoholic beverages`, color=zakres_geograficzny)) +
  geom_boxplot() +
  scale_x_discrete(guide = guide_axis(n.dodge = 3)) +
  labs(x = 'Kraj',y = 'średni roczny koszt jedzenia i napojów bez alkoholowych') +
    ggtitle("jedzenie i napoje bez-alkoholowe")

```

Uzyskane wyniki świadczą o dużych różnicach w wydatkach ludzi z różnych krajów, mimo że mieszkańcy Luksemburgu zawsze wydaje najwięcej w porównaniu do innych, to ludzie z reszty krajów zależnie od wybranej grupy wydatków zmieniała swoje preferencje wydawania pieniędzy.

# Zarobki, ich opodatkowanie

## Opodatkowanie zarobków 

```{r}
 ggplot(ramka_rok_do_roku_zmienne, aes(x=okres_czasu,y = `podatek_jako_%_dochodu`, color=zakres_geograficzny, group = zakres_geograficzny)) +
  geom_line() +
gghighlight(ramka_rok_do_roku_zmienne$zakres_geograficzny %in% getKrajeDoPorownaniaPolski(ramka_rok_do_roku_zmienne,ramka_rok_do_roku_zmienne$`podatek_jako_%_dochodu`)) +
  labs(x = 'rok',y = 'opodatkowanie pensji [% pensji]') +
    ggtitle("Procent podatku od pensji w latach 2012 - 2020")
```

Pensje w krajach się różnią, ale oprócz tego kraje różnią się opodatkowaniem tych pensji. W HiszpaniI i Estonii bardzo __nisko__ opodatkowuje pensje. Polska, Turcja i Czechy należą do grupy średnio opodatkowujących pensję krajów. Węgry i od niedawna także Rumunia bardzo wysoko opodatkowują pensję.

## średnie zarobki

```{r}
 ggplot(ramka_rok_do_roku_zmienne, aes(x=okres_czasu,y = sr_zarobki, color=zakres_geograficzny, group = zakres_geograficzny)) +
  geom_line() +
gghighlight(ramka_rok_do_roku_zmienne$zakres_geograficzny %in% getKrajeDoPorownaniaPolski(ramka_rok_do_roku_zmienne,ramka_rok_do_roku_zmienne$sr_zarobki)) +
  labs(x = 'rok',y = 'średnie roczne zarobki[EUR]') +
    ggtitle("Średnie roczne zarobki w Europie w latach 2012 - 2019")
```

```{r}
ggplot(ramka_rok_do_roku_zmienne, aes(x=zakres_geograficzny,y = sr_zarobki, color=zakres_geograficzny)) +
  geom_boxplot() +
  scale_x_discrete(guide = guide_axis(n.dodge = 3)) +
  labs(x = 'Kraj',y = 'średnie roczne zarobki [EUR]') + 
    ggtitle("wachania rocznych zarobków ze względu na kraj")
```

Z wuykresu wynika że większość krajów ma bardzo stabilne zarobki na przestrzeni lat. Estonia, Luxrnburg i Holandia tylko mają większe odchylenia od mediany. 

## średnie zarobki pomniejszone o podatek


```{r}
#dodawanie pomniejszenia do ramki danych o podatek
ramka_rok_do_roku_zmienne <- ramka_rok_do_roku_zmienne %>%
  mutate(sr_zarobki_bez_podatku= sr_zarobki-(sr_zarobki*`podatek_jako_%_dochodu`/100))

# sam wykres
 ggplot(ramka_rok_do_roku_zmienne, aes(x=okres_czasu,y = sr_zarobki_bez_podatku, color=zakres_geograficzny, group = zakres_geograficzny)) +
  geom_line() +
gghighlight(ramka_rok_do_roku_zmienne$zakres_geograficzny %in% getKrajeDoPorownaniaPolski(ramka_rok_do_roku_zmienne,ramka_rok_do_roku_zmienne$sr_zarobki_bez_podatku)) +
  labs(x = 'rok',y = 'średnie roczne zarobki pomniejszone o podatek[EUR]') +
     ggtitle("Zarobki w europie po odjęciu podatku")
```

Jak widzimy mimo różnych stawek podatkowych nie wpłynęło to zbytnio na kraje, które nas interesują. Najlepiej zarabia się w Luksemburgu, najgorzej w Rumunii i Turcji, Polska plasuje się niewiele wyżej. Można powiedzieć, że Europa dzieli się w większości na kraje, w których zarabia się rocznie do 10000 Euro rocznie i to tych gdzie te zarobki są średnio zbliżone do 15-18 tysięcy za rok wykonywania pracy.

## zarobki odjąć koszty życia przeciętnego mieszkańca

```{r}
#dodawanie pomniejszenia do ramki danych o podatek
ramka_rok_do_roku_zmienne <- ramka_rok_do_roku_zmienne %>%
  mutate(zarobki_odjac_koszty = (sr_zarobki - Total)/100)

# sam wykres
 ggplot(ramka_rok_do_roku_zmienne, aes(x=okres_czasu,y = zarobki_odjac_koszty, color=zakres_geograficzny, group = zakres_geograficzny)) +
  geom_line() +
gghighlight(ramka_rok_do_roku_zmienne$zakres_geograficzny %in% getKrajeDoPorownaniaPolski(ramka_rok_do_roku_zmienne,ramka_rok_do_roku_zmienne$zarobki_odjac_koszty)) +
  labs(x = 'rok',y = 'średnia różnica zarobków i kosztów') +
     ggtitle("Stan budzetu danej osoby po odjeciu kosztów z zarobków")
```

```{r}
ggplot(ramka_rok_do_roku_zmienne, aes(x=zakres_geograficzny,y = zarobki_odjac_koszty, color=zakres_geograficzny)) +
  geom_boxplot() +
  scale_x_discrete(guide = guide_axis(n.dodge = 3)) +
  labs(x = 'Kraj',y = 'średnie roczne zarobki [EUR]') + 
    ggtitle("Średnie roczne zarobki ze względu na kraj")
```

Z wykresów wynika, że po odjęciu kosztów życia od zarobków pozostajemy z różnicami pomiędzy krajami UE, Z czego wynika, że jest relatywnie łatwo wybrać nam kraj, w którym jest tanio bądź drogo się utrzymać i żyć, nawet porównując to do zarobków, ponieważ nie dochodzi do znacznych tasowań, przynajmniej jeśli jesteśmy średnim mieszkańcem danego państwa.

Dziękujemy za lektórę 


